臺灣高等法院刑事判決　　　　　　　　　　　　　　九十年度上易字第四七號
　　上　訴　人　臺灣板橋地方法院檢察署檢察官
　　被　　　告　甲○○
　　選任辯護人　王東山
　　　　　　　　李美寬
　　　　　　　　王瀅雅
右上訴人因被告詐欺等案件，不服臺灣板橋地方法院八十九年度易字第二七０八號，
中華民國九十年八月十六日第一審判決（起訴案號：臺灣板橋地方法院檢察署八十九
年度偵字第七０六五號）提起上訴，本院判決如左：
    主  文
原判決撤銷。
甲○○意圖為自己不法之所有，以詐術使人將本人之物交付，處有期徒刑參月，如易
科罰金以參佰元折算壹日，緩刑貳年。
    事  實
一、甲○○係臺北縣新莊市○○街二四號「正安診所」之負責醫師，與中央健康保險
    局（以下簡稱健保局）訂有「全民健康保險特約醫事服務機構合約」，自八十七
    年九月七日起受託辦理全民健康保險特約醫事服務業務，為從事業務之人，明知
    癸○○並未至該診所就診，惟因蕭母辛○○○於八十八年十月二十三日在該診所
    接受陰道手術，甲○○除據以向健保局申領相關醫療費用外，竟意圖為自己不法
    所有，另在蕭父壬○○所提供之癸○○建保卡就醫紀錄欄內分別蓋上八十八年十
    月一日、同月二十日、同月二十三日等日期之三格就診印戳，並將癸○○於上開
    日期至該診所就診之不實事項，相應填載於其職務上所作成之癸○○病歷上後，
    持以向健保局詐領癸○○未實際就醫之醫療費用，而行使之，使健保局承辦人員
    陷於錯誤，因而給付正安診所癸○○於上開日期就診之醫療費用共新台幣（下同
    ）九百零三元，足生損害於癸○○及健保局醫療保險給付之正確性。
二、案經健保局函請台灣板橋地方法院檢察署檢察官偵查起訴。
    理  由
一、訊據被告甲○○矢口否認有何詐欺及業務上登載不實之犯行，辯稱癸○○確於上
    開時日至其經營之正安診所就診，其所填製之癸○○三次就診病歷並無不實之處
    云云。惟：
    (一)查被告係台北縣新莊市○○街二四號一、二樓正安診所之負責醫師，正安診所
      於八十七年十月一日與健保局訂立「全民健康保險特約醫事服務機構合約」，
      約定正安診所於該合約有效期間八十七年九月七日起至八十九年九月六日止，
受託辦理全民健康保險特約醫事服務業務。嗣被告於該診所填製癸○○先後於
      八十八年十月一日、同月二十日、同月二十三日至該診所就診之病歷，並持以
      向健保局領得其為癸○○看診之醫療費用共九百零三元，癸○○之健保卡Ａ卡
      及Ｂ卡確經正安診所分別蓋上就診戳印一格及二格之事實，有正安診所之開業
      執照、全民健康保險特約診所申請書、全民健康保險特約醫事服務機構合約書
      、癸○○病歷、保險對象門診就醫紀錄明細表等影本及正安診所涉嫌虛、浮報
      門診醫療費用統計表各一份為證，且為被告所是認，自堪憑信。
    (二)次查癸○○於健保局人員訪談時及本案偵審中，始終一致證稱其未曾至正安診
      所就醫，其於正安診所之診療紀錄，係因其母於八十八年十月間在該診所施行
      陰道手術，由其父提供其本人之健保卡供該診所蓋用抵付部分手術費用等語，
      而癸○○之母辛○○○亦確於八十八年十月二十三日在正安診所接受陰道手術
      ，該診所已據以向健保局領得相關之醫療費用五千八百七十六元等情，業據被
      告於本院自承明確，且經蕭王碧診於本院證述無訛，並有其保險對象門診就醫
      紀錄明細表可按；雖辛○○○證稱其手術費用之給付，均由其夫壬○○全權處
      理，其並不知情等語，壬○○則證稱其配偶辛○○○於正安診所施行手術之費
      用均蓋用辛○○○本人之健保卡繳付，並未加蓋他人之健保卡扺充，至其子癸○○本人雖未曾至該診所就診，惟其曾因癸○○腹瀉、感冒而三次代為持癸○○之健保卡至該診所拿藥供癸○○服用，此癸○○本人並不知情云云，惟癸○○曾否因病未就醫而由其父代為取藥供其服用，癸○○本人豈有不知之理，縱
      其不知其父取藥之處所係正安診所，惟就其父代為拿藥供其服用之事，其必然
      知情，然癸○○於本院調查時，堅稱其從無罹患感冒未就醫而由其父代為拿藥
      供其服用之情事，並再度強調其健保卡上三格正安診所之就醫戳記確係因其母
      在該診所施行手術而由其父提供予該診所蓋用，其礙於父母子女親情，無法拒
      絕等語，衡情癸○○與壬○○係父子，誼屬至親，癸○○迴護壬○○唯恐不及
      ，苟確有其事，癸○○斷無故予隱諱而陷其父於不利之理；再者，被告前於偵
      查中先稱依癸○○之病歷，癸○○本人確曾至正安診所就醫云云，惟其辯護人
      則具狀陳稱因壬○○在正安診所隔鄰之大樓擔任管理員，其持癸○○之健保卡
      至該診所代為取藥，該診所顧及鄰居情誼，不便拒絕，乃依壬○○所述病情開
      立處方，並非虛報云云，是偵查中被告與辯護人否認本案犯行所持辯解，已互
      不一致；嗣被告於原審訊問之初雖亦附和稱癸○○部分，其係依代為取藥之壬○○所述病情開藥云云，然嗣於原審辯論及本院又改稱癸○○確實曾至正安診
      所，惟因癸○○不願進入診療室內就醫，其乃親至候診室為癸○○診療云云，
      核被告先後所辯言詞反覆不一，顯多隱諱不實，而壬○○上開證言核與被告所
      辯癸○○確曾至正安診所就醫一節亦相矛盾，均無足採，反觀癸○○之證言則
      始終一致，亦無何違情之處，尚堪採信。
    (三)再查證人丁○○雖於原審出具證明書謂其為正安診所藥生，確於八十八年十月
      間根據醫師處方調劑予病患癸○○云云，並於原審證稱其自八十七年十二月間
      始，即在正安診所擔任藥事人員，負責為醫師之處方調劑，其工作之藥局位置
      與掛號處相連，故其時而可見到護士於健保卡上蓋章，均無一次蓋用多格之情
      形，亦未曾見該診所有為病患動手術，而以蓋用多格健保卡之方式補貼費用之
      情事云云，惟依丁○○所言其既負責調劑處方，未經辦就診病患之掛號，縱其
因工作位置之關係有時得以就近見及護士於健保卡上蓋用就診戳記之情形，然
      其並非時時刻刻在場親見，是其未曾見及該診所違規蓋用健保卡，非可據以認
      定被告絕無蓋用由他人所提供未就診病患之健保卡之行為。況丁○○嗣於本院
      亦到庭進一步陳明其任職正安診所期間，均依據醫師之處方為病患調劑，至於
      醫師是否確經實際看診始開立處方，其不得而知，又病患係依點呼之姓名經由
      藥局之小窗口向其領藥，是領藥之病患面孔其無法辨識，亦不復記憶曾為哪些
      病患調劑，其之所以出具上開證明書全憑癸○○之病歷上有其配藥之紀錄為據
      等語，則丁○○既依醫師開立之處方為病患調劑，醫師是否有實際之診療行為
      其並不知情，且其已不復記憶曾於正安診所為哪些病患調劑，純係依癸○○病
      歷上之紀錄而出具上開證明書，是其證言及上開證明書均無從證明癸○○本人
      確曾至正安診所就診，並據而為有利於被告之認定。
    (四)另被告雖聲請訊問證人林國華以證明癸○○曾至正安診所就醫之事實，證人林
      國華於本院固證述其多次至正安診所就診，曾有二、三次於候診時聞及被告點
      呼病患癸○○之姓名，其中並有一次因癸○○不願進入診療室，被告即親至病
      患之候診室為癸○○看診云云，惟經本院詢其就醫時，尚聽聞醫師點呼何位病
      患姓名，林國華竟稱均已不復記憶云云，則林國華與癸○○素不相識，其既未
      能記得至正安診所就診時醫師曾點呼之其餘病患，卻獨對癸○○其人能清楚記
      憶，已違常情，況依林國華之就醫明細表所示，癸○○上開三次就醫紀錄之日
      期，僅其中八十八年十月二十日林國華亦適至該診所就醫，其餘二次林國華並
      無就診紀錄，有林國華之就診明細表可按，是林國華於該診所聽聞醫師點呼癸○○姓名，至多應僅八十八年十月二十日該次，乃林國華竟稱其曾聽聞二、三
      次，亦與事實不符，是林國華上開證言，顯係臨訟勾串所為附和被告之詞，要
      無足採。
    (五)又選任辯護人雖聲請訊問證人辛○○○及正安診所之護士己○○以證明癸○○
      確曾至正安診所就醫，惟證人辛○○○證稱癸○○雖曾陪同其前往正安診所，
      然當天其就診後即先行離去，不知癸○○是否就醫等語，另證人己○○則證述
      因該診所就醫之病患甚多，是其並不識得壬○○、癸○○等語，依彼等二人之
      證言，顯亦無從佐證被告所辯癸○○確曾至正安診所就醫一節屬實。至己○○
      雖於本院證稱正安診所病患之健保卡係於掛號時，即由護士小姐蓋妥，依其所
      知該診所之護士均據實蓋章，其未曾見及被告親自於健保卡上蓋印等語，惟其
      同時亦稱正安診所共有四位護士輪值，每班二位等語，則己○○就其未輪班時
      之情形如何，自無從得知，其未曾見被告親蓋健保卡，尚無從據以認定被告確
      無親自蓋用病患健保卡之情事，況本案如癸○○所言，其健保上之就診戳記係
      由其父提供予被告蓋用以扺付其母之部分手術費，則被告恐弊情遭人查覺而自
      行暗中蓋妥，絲毫未假手他人，己○○因而不知其事，乃事理所當然，何能以
      己○○不知其事即逕為有利於被告之認定。
    綜上，被告詐欺及行使業務登載不實之犯行，均堪認定。
二、核被告所為，係犯刑法第二百十六條、第二百十五條行使業務上登載不實之文書
    罪及刑法第三百三十九條第一項詐欺取財罪。被告上開詐欺取財與行使業務登載
    不實文書犯行，有方法結果之牽連關係，應依法從較重之詐欺取財罪處斷。
三、原審不查，遽而就被告上開犯行為無罪之諭知，尚有未合。檢察官上訴指摘原判
    決不當，即非無據，自應由本院予以撤銷改判。爰審酌被告並無前科，素行尚佳
    ，本案其犯後雖未坦承犯行，惟其因此詐領之醫療費用僅九百零三元，為數戔戔
    ，情節輕微，量刑允宜從輕及其犯罪之動機、目的、手段等一切情狀，量處有期
    徒刑三月。又被告行為後，刑法第四十一條業已於九十年一月四日修正，並於九
    十年一月十日經總統公布，自九十年一月十二日生效，修正前刑法第四十一條「
    犯最重本刑為三年以下有期徒刑以下刑之罪，而受六月以下有期徒刑或拘役之宣
    告，因身體、教育、職業或家庭之關係，執行顯有困難，得以一元以上三元以下
    折算一日，易科罰金」之規定，已修正為「犯最重本刑為五年以下有期徒刑以下
    之刑之罪，而受六個月以下有期徒刑或拘役之宣告，因身體、教育、職業、家庭
    之關係或其他正當事由，執行顯有困難者，得以一元以上三元以下折算一日，易
    科罰金。但確因不執行所宣告之刑，難收矯正之效，或難以維持法秩序者，不在
    此限。」，是修正後之刑法第四十一條第一項前段業已擴大得易科罰金之範圍，
    比較新舊法，應以新法較有利於被告，因併依修正後刑法第四十一條第一項前段
    之規定，諭知易科罰金之折算標準。又被告前未曾受有期徒刑以上刑之宣告，有
    台灣高等法院檢察署刑案紀錄簡覆表一紙可按，其犯本案純屬偶發之初犯，且所
    虛報領取之醫療金額僅九百零三元，情節甚輕，經此審判教訓，被告應知所惕勵
    而無再犯之虞，是本院認對被告所宣告之刑，以暫不執行為當，因併宣告緩刑二
    年，以啟自新。
四、公訴意旨另以：被告另基於概括之犯意，明知保險對象掛號就醫乙次，僅能在健
    保卡上蓋用一格就診戳記，並據以向中央健康保險局申請給付乙次醫療費用，竟
    自八十八年七月起，於保險對象戊○○、庚○○、張淑惠、丙○○等四人，分別
    赴該診所就醫時，一次門診卻在彼等健保卡上蓋二至五格不等之就診戳記，並在
    其所掌業務上之文書即戊○○等四人之病歷上，配合為數次不實記載，藉此不實
    方法向健保局詐領戊○○、庚○○、張淑惠、丙○○等四人未實際就醫之醫療給
    付，合計新臺幣（下同）四千五百十七元；再者，保險對象林素、林國華、謝龍
    海、劉淑慧等五人赴該診所就醫時，被告亦以相類方法，在彼等病歷上為不實之
    記載（即各予以浮報二日至七日不等藥費），並據予向健保局詐領該等浮報之藥
    費，計達一萬四千五百二十二元，足以生損害於戊○○等九人以及中央健康保險
    局之相關保險及財物上之權益，因認被告此部分亦涉有刑法第二百十六條、第二
    百十五條行使業務上登載不實之文書罪嫌及同法第三百三十九條第一項詐欺取財
    罪嫌。訊據被告堅決否認有此部分詐欺取財及行使業務上登載不實之文書等犯行
    ，辯稱其均係依實際看診情形記載各該病患之病歷及請領健保給付，並無虛偽填
    載病歷詐領健保費之情事等語。按犯罪事實應依證據認定之，無證據不得推定其
    犯罪事實；又不能證明被告犯罪者，應諭知無罪之判決；刑事訴訟法第一百五十
    四條及第三百零一條第一項分別定有明文。本件公訴人認被告涉有此部分詐欺取
    財及行使業務上登載不實文書之犯行，無非以證人即正安診所病患戊○○、庚○○、張淑惠、丙○○、林素、林國華、謝龍海、劉淑惠、蔡淑慧於健保局訪查時
    所為之陳述，核與卷附彼等保險對象門診就醫紀錄明細表、病歷及正安診所涉嫌
    虛浮報門診醫療費用統計表等不符為其論據。惟：
    (一)查本件證人戊○○、庚○○、張淑惠、丙○○、林素、林國華、謝龍海、劉淑
      惠、蔡淑慧於健保局訪查時所陳彼等赴正安診所就診情形，固與卷附正安診所
      病歷所載之情形不同，且健保局承辦人員陳毓梅、許珍妮、乙○○、許翠櫻、
      張國基等人亦迭於偵審中證稱各該受訪病患於接受查訪時之陳述均係於自由意
      識之情況下所為，並無遭受誘導、脅迫之情，然：
      1.證人戊○○部分，其接受健保局人員訪查之時間為八十八年十二月七日，距
        其病歷所載多次至正安診所就診之同年十月間，已有二月之久，本難期其於
        接受健保局人員訪查之際得以清晰記憶並精確陳述其至該診所就診之次數；
        況其嗣於偵查中已陳明其確曾多次至正安診所就醫，健保局人員訪查時因誤
        認調查對象為另一診所，故供稱僅至該診所就診一次等語（見偵查卷第一一
        八頁背面、第一一九頁正面），繼於原審亦到庭結證稱其確至正安診所就醫
        約六至八次，健保局訪談時，因誤認係另一診所，故稱僅就診一次等語（見
        原審卷第十六、十七頁），是證人戊○○前於健保局人員訪查時之供述是否
        確與事實相符，容有產生合理懷疑之餘地，自難援為認定被告成立前開罪責
        之依據。
      2.證人庚○○部分，其接受健保局人員訪查之時間為八十八年十二月八日，距
        其病歷所載於同年十月間四次赴正安診所就診之日期，已達二月之久，其於
        突然接受健保局人員訪查之際，是否得以清晰回憶並精確陳述其先前赴該診
        所就診之情形，不無可疑；且其嗣於本案偵查中已陳明其接受健保局人員訪
        查時，因隨身僅攜帶已用盡之Ａ卡，並未攜帶斯時正使用之Ｂ卡，故僅就Ａ
        卡記載之情形答覆健保局人員曾赴正安診所就醫二次，惟實際上其亦曾使用
        Ｂ卡赴該診所就醫二次等語（參見偵查卷第一一九頁），核其於偵查中證述
        內容悉與卷附病歷及其保險對象門診就醫紀錄明細表影本所載內容相符，其
        訪查紀錄上方亦確僅附有其健保卡Ａ卡影本，堪認證人庚○○嗣於偵查中所
        述屬實，是其前於健保局人員訪查時之供述殊難援為認定被告罪責之依據。
      3.證人張淑惠部分，其接受健保局人員訪查之時間為八十八年十二月八日，距
        其病歷所載至正安診所就診之日期同年十月間，已達二月之久，其嗣於突接
        受健保局人員訪查之際，是否得以清晰回憶並精確陳述其先前赴該診所就診
        之情形，已非無疑；且其嗣於本案偵審中已進一步陳明其確至正安診所就醫
        三、四次，前於健保局訪談時，因健保卡已使用至Ｃ卡，已收回之前二張卡
        之使用情形其印象不深，故僅就Ｃ卡之使用情形供稱至該診所就診一次等語
        （見偵查卷第一一九頁、原審卷第十七頁），益徵證人張淑惠先前於健保局
        人員訪查時所陳內容是否確與事實相符，容有產生合理懷疑之餘地，自難援
        為認定被告罪責之依據。
      4.證人丙○○部分，其於接受健保局人員訪查時，雖稱其確曾至正安診所就診
        ，詳細次數已不復記憶，約二、三次云云，惟其接受訪談之時間為八十八年
        十二月八日，距其病歷所載於同年七月至十月間多次赴正安診所就診之日期
        ，已逾二月，其嗣於突接受健保局人員訪查之際，本難期待其得以清晰回憶
        並精確陳述其先前赴該診所就診之情形，是其所陳至該診所就醫二、三次云
        云，是否堪採，即待研求，況其已先陳明詳細次數已不復記憶等語，且其嗣
        於本案偵查及原審中亦均稱其已不記得赴該診所就醫之次數等語（見偵查卷
        第一一九頁、原審卷第十七頁），益徵證人丙○○前於健保局人員訪查時所
        陳至正安診所就診二、三次云云，是否確與事實相符，容有產生合理懷疑之
        餘地，自難援為認定被告成立前開罪責之依據。
      5.證人林素部分，其於健保局人員訪查時，即陳稱自八十七年間起，即曾因感
        冒及婦科問題多次至正安診所就醫，每次均蓋用健保卡一格等語（見偵查卷
        第四二頁背面），其嗣於原審訊問時仍證其確曾至正安診所就醫，大部分因
        感冒及婦女病，詳細時間已無法記清，每次均蓋一格健保卡等語（原審卷第
        二八、二九頁），先後所陳相符，且與卷附其病歷影本所載情形相符，並未
        顯示被告有何虛偽登載其病歷詐領健保給付之情事，自難援為不利於被告之
        認定。
      6.證人林國華部分，其接受健保局人員訪查時稱其自八十八年八月五日至同年
        八十八年十二月六日確多次至正安診所就診，曾拿取五天、七天、十四天、
        二十一天、三十天等日數之用藥等語（見偵查卷第六七頁正、背面），嗣於
        偵查及原審亦證述曾多次至該診所就診，每次蓋用一格健保卡，拿取之用藥
        三天、七天、十四天、三十天份不等等語（見偵查卷第一一九頁背面、原審
        卷第二八頁），先後所陳一致，且與其就醫明細表所載多次至正安診所就診
        紀錄亦並無矛盾，雖其所陳拿取之用藥日數核與上開明細表所載有部分不符
        ，惟衡情吾人就日常生活細節之記憶本有一定限度，實無從鉅細靡遺均得以
        明確記憶，是林國華就其歷次至正安診所就醫所拿取之用藥日數所陳與其就
        醫紀錄有部分出入，或係由於記憶有誤所致，尚難據以認定必係被告浮報醫
        療費用。
      7.證人謝龍海部分，其接受健保局人員訪查之初，即證稱八十八年五月二十二
        日至二十七日因車禍腳傷，幾每天至正安診所換藥、治療，八十八年十月二
        十一日至同年十一月九日則因皮膚病至該診所就醫多次等語（見偵查卷第七
        九頁正、背面），嗣於原審亦陳明其於八十八年間因車禍至正安診所就醫次
        數甚多，另並因皮膚病、感冒等至該診所就診多次，每次均蓋用健保卡一格
        等語（原審卷第四三頁），核均與其就醫明細表並無何矛盾抵觸之處，亦無
        從據為對被告論罪科刑之依據。
      8.證人劉淑惠部分，其於接受健保局人員訪查時，固供稱其係自八十八年三月
        二十七日起，陸續至正安診所就診多次，每次均蓋用一格健保卡等語（見偵
        查卷第九三頁正、背面），嗣於偵查中亦稱該診所就在其住處樓下，其不舒
        服時，即前往就診等語（見偵查卷第一一九頁背面），互核相符；雖其就醫
        明細表另有其於八十八年一月間就診數次之紀錄，惟查其接受訪談係於八十
        八年十二月八日，距八十八年一月間已時近一年，是其於突接受健保局人員
        訪查之際，或因時隔日久無法清晰回憶並精確回憶其至該診所就診之情形，
        致就八十八年一月間部分就診漏未陳明，亦尚屬人情之常，殊難僅此遽謂被
        告有虛填浮報醫療費用之情事。
      9.證人蔡淑慧部分，其接受健保局人員訪查時，陳稱其於八十八年九月一日因
        不適暈倒至正安診所就醫領藥，同月九日當天則僅單純查閱檢查報告，未曾
        領藥，嗣自八十八年十月一日至同年十二月三日止，亦多次至該診所就診，
        每次均拿取三日份之用藥等語（見偵查卷第九九頁正、背面），偵查中亦稱
        至該診所就醫多次，詳細次數不復記憶等語（見偵查卷第一一九頁背面），
        核其陳述除八十八年九月九日部分外，餘與其就醫明細表之記載均無不符；
        至八十八年九月九日雖劉淑惠於訪談時稱當天並未領用藥物云云，核與其就
        醫明細表上所列領取三日份用藥一節，惟其係於八十八年十二月八日接受訪
        談，距八十八年九月九日已達三個月，其於突接受健保局人員訪查之際，是
        否得以清晰回憶並精確陳述其先前赴該診所就診領藥之情形，已非無疑，是
        其訪談時所陳八十八年九月九日當天未領藥云云，是否確與事實相符，容有
        產生合理懷疑之餘地，自難援為認定被告成立前開罪責之依據。
      綜上所述，被告此部分被訴行使業務上登載不實之文書及詐欺取財之犯罪事實
      尚屬不能證明其犯罪，惟公訴意旨認此部分與前開論罪科刑部分有連續犯之裁
      判上一罪關係，爰不另為無罪之諭知，併此敘明。
據上論斷，應依刑事訴訟法第三百六十九條第一項前段、第三百六十四條、第二百九
十九條第一項前段，刑法第二條第一項前段、第二百十六條、第二百十五條、第三百
三十九條第一項、第五十五條、第四十一條第一項前段、第七十四條第一款，罰金罰
鍰提高標準條例第一條前段、第二條，判決如主文。
本案經檢察官張文政到庭執行職務。
中    華    民    國      九十一      年      二      月      十八      日
                              臺灣高等法院刑事第十六庭
                                  審判長法  官  許  增  男
                                        法  官  黃  鴻  昌
                                        法  官  蔡  彩  貞
右正本證明與原本無異。
不得上訴。
                                        書記官  張  淑  芬
中      華      民      國     九十一   年二      月     二十一   日
附錄本案論罪科刑法條：
刑法第二百十六條
行使第二百十條至第二百十五條之文書者，依偽造、變造文書或登載不實事項或使登
載不實事項之規定處斷。
刑法第二百十五條
從事業務之人，明知為不實之事項，而登載於其業務上作成之文書，足以生損害於公
眾或他人者，處三年以下有期徒刑、拘役或五百元以下罰金。
刑法第三百三十九條第一項：
意圖為自己或第三人不法之所有，以詐術使人將本人或第三人之物交付者，處五年以
下有期徒刑、拘役或科或併科一千元以下罰金。
